【裁判字號】    95,台上,1254
【裁判日期】    950309
【裁判案由】    業務過失致人於死
【裁判全文】
最高法院刑事判決            九十五年度台上字第一二五四號
    上  訴  人  甲○○
                        2弄4.
上列上訴人因業務過失致人於死案件，不服台灣高等法院高雄分
院中華民國九十四年十一月八日第二審更審判決（九十四年度交
上更(一)字第三號，起訴案號：台灣高雄地方法院檢察署八十九年
度偵字第一七一四八號），提起上訴，本院判決如下：
    主  文
上訴駁回。
    理  由
按刑事訴訟法第三百七十七條規定，上訴於第三審法院，非以判
決違背法令為理由，不得為之。是提起第三審上訴，應以原判決
違背法令為理由，係屬法定要件。如果上訴理由書狀並未依據卷
內訴訟資料，具體指摘原判決不適用何種法則或如何適用不當，
或所指摘原判決違法情事，顯與法律規定得為第三審上訴理由之
違法情形，不相適合時，均應認其上訴為違背法律上之程式，予
以駁回。本件上訴意旨略稱：（一）證人鍾福財、鍾泰山於原審
法院前審已到庭證述被害人黃棋詠突然逆向行駛轉進上訴人車道
，已據證據能力；原判決卻謂證人鍾福財、鍾泰山於警詢中之陳
述，性質均屬傳聞證據，惟就所證述部分未再於法院審理中為陳
述，且查無符合刑事訴訟法第一百五十九條之一至之四等前四條
之情形，依同法第一百五十九條之五規定，其等於警詢中之證言
均具有證據能力，容有嚴重誤解。（二）依上訴人所供，證人鍾
福財、鍾泰山之證述，及由營業大貨車之煞車痕起點在上訴人行
駛之車道內，足徵是被害人逆向衝入上訴人行駛方向之車道，致
上訴人閃避不及而肇事；上訴人行駛於自己之車道，雖於三百公
尺即發現被害人機車蛇行，但本於信賴原則，當確信來車不會衝
入自己之車道；就被害人突然侵入車道之不可預知之行為，上訴
人並無預防注意之義務，亦無充分時間採取適當措施；如緊急向
右轉，必會與被害人正面相撞，雖當時採取緊急必要之左轉仍無
法避免肇事，原判決以上訴人在自己車道上未向右偏移即遽認有
過失，顯有失當；又散落物在被害人車道上，係機車瞬間受營業
大貨車擠壓之結果，依財團法人成大研究發展基金會鑑定結果，
本案發生可能性有二，其二（即重機車越過中心線與營業大貨車
發生撞擊）從駕駛行為而言，較為合理；且營業大貨車駕駛座較
高，視線距離較遠較長，駕駛人錯以為機車衝過中心線而緊急煞
車的機會較低。原判決以上訴人誤以為被害人將越過中心線衝入
其行駛之車道，純係猜測之詞，無積極證據足為佐證，未對上訴
人有利之證據詳為審究，認事用法有嚴重違誤等語。
惟查：本件原判決撤銷第一審之科刑判決，改判仍論處上訴人甲
○○以從事業務之人，因業務上之過失致人於死罪刑（累犯，處
有期徒刑壹年貳月），係以上訴人坦承有於原判決所載時、地，
駕駛營業大貨車與被害人騎乘之機車發生交通事故，被害人因傷
重不治死亡等事實，及依憑證人即到場處理之警員孫俊德之證供
、道路交通事故調查報告表、肇事現場照片、台灣高雄地方法院
檢察署相驗屍體證明書、驗斷書（記載被害人因本件車禍致受有
左眼眶上方裂傷及骨折七〤○點五公分、口部多處擦裂、左下頦
部塌陷二〤三公分、右後頭部裂傷及骨折六〤三公分、左胸前下
部擦傷及皮下瘀血二〤三公分、左大腿下部骨折、右前臂上部骨
折等傷害，且因顱骨破裂當場不治死亡）、台灣省高屏澎區車輛
行車事故鑑定委員會民國八十九年七月十四日高屏澎鑑字第八九
○九六六號鑑定意見書、台灣省車輛行車事故覆議鑑定委員會九
十年三月二十八日府覆議字第九○○三四○號覆議意見書、財團
法人成大研究發展基金會九十年九月六日成大研基建字第一七
五八號函附之鑑定意見書等證據資料，為論罪依據。並敘明（一
）依卷附道路交通事故調查報告表及肇事照片所示，本件肇事地
點在高雄縣岡山鎮○○路二五三號前，該路段為雙向四車道，劃
有行車分向限制線；肇事前，上訴人駕駛之營業大貨車由本洲路
西往東（東向）行駛，被害人騎乘之機車由東往西（西向）行駛
；肇事後，營業大貨車停放位置橫跨在東向內側車道及西向內外
車道、路肩及人行道之間，機車破碎物散落在西向車道上；營業
大貨車車頭朝北，車尾朝南，機車卡在營業大貨車右前車輪下，
機車車頭朝西，車尾朝東；地面上留有營業大貨車之煞車痕及機
車刮地痕；營業大貨車左後輪煞車痕起點處在東向內側車道，距
行車分向限制線一點二公尺處，向東北方向延伸至西向內側車道
營業大貨車肇事後停止處，長度二八點八公尺，機車刮地痕起點
處在西向內側車道，距行車分向限制線○點九公尺處，亦向東北
方向延伸至機車倒地處，長度一六點五公尺；被害人倒臥在營業
大貨車東側，距離營業大貨車右後車輪一一點七公尺、右前車輪
一○點一公尺；肇事後，營業大貨車右前保險桿損壞，機車全毀
。（二）本件交通事故依第一審法院囑託財團法人成大研究發展
基金會之鑑定結果，認兩車發生撞擊前，營業大貨車行駛於東向
內側快車道，所留地面煞車痕起點雖在該車道上，但煞車痕起點
不代表該處即為撞擊點，故不能因營業大貨車煞車痕起點在其所
行駛之車道內，遽予斷定被害人侵入對向車道。而依據營業大貨
車車頭正前方右側撞擊痕跡，及機車遭營業大貨車車頭向前推擠
現象顯示，兩車發生撞擊屬於車頭對車頭之對撞方式，營業大貨
車之右側車頭與重機車發生撞擊，此種車禍類型較為少見，表示
肇事者其中一方反應異常，衝入來車道發生車禍。參酌事故發生
前兩車係對向行駛，撞擊後之散落物均分布在西向車道上，及上
訴人於警詢中自承其於三百公尺前即有注意到被害人，一百公尺
前被害人突然逆向行駛等語，基於運輸安全及肇事鑑定之專業認
知，以上訴人誤以為被害人將越過中心線衝入自己行駛之車道，
緊急煞車，車輛因而偏轉衝入對向車道，而在西向內側快車道與
機車發生撞擊，屬於較為合理之可能。（三）綜合上述關係位置
形態、雙方行向、路線、路況、機車散落物位置、煞車痕、刮地
痕、肇事後車停位置與車損情形，及審酌上訴人上開供述等情以
研判，本件車禍之發生，係因上訴人見被害人騎乘機車自對向內
側車道駛來，已發現有來車車行不穩之不正常現象，仍未採取向
右偏移等安全措施，以避免車禍之發生；旋兩車交會時，上訴人
又誤以為被害人將越過中心線衝入其行駛之車道乃緊急煞車，向
左閃避失控而衝入西向內側車道撞及被害人。上訴人疏未注意車
前狀況，適時採取必要之安全措施，又因煞車失控衝入來車道肇
事，自有過失，且與被害人之死亡具有相當因果關係。（四）上
開財團法人成大研究發展基金會鑑定意見書雖又以：「撞擊點在
西往東內側快車道，重機車越過中心線與營大貨車發生撞擊」，
其可能性約有百分之四十，亦即並未排除本件係被害人衝入上訴
人車道始發生車禍。惟衡諸常情，上訴人當時駕駛營業大貨車，
其駕駛座較高，視線距離較長遠，如被害人之機車靠近，應極易
閃避；且現場散落物均在被害人西向東之車道上，營業大貨車則
打橫在被害人車道上，車頭已撞及路緣，依此客觀跡證研判，應
以上訴人衝入被害人車道肇事較符常情。復查無證據證明被害人
有失控衝入上訴人行駛車道之情事，自不得以上開鑑定意見所列
可能性較低之第二種情況資為上訴人有利之認定。對於上訴人否
認有過失，悉依卷證逐一指駁說明綦詳，其論述核與經驗法則、
論理法則皆無違背。按刑事訴訟法第一百五十九條之五所定傳聞
證據排除之例外規定，其第一項「當事人同意無證據能力之傳聞
證據得作為證據」、第二項「法律擬制當事人同意無證據能力之
傳聞證據得作為證據」，係限縮在包括證人、被害人、共犯、共
同被告等被告以外之人於審判外所為之陳述，不符合同法第一百
五十九條之一至第一百五十九條之四等四條關於傳聞證據排除之
例外規定時，始有其適用。被告以外之人於審判中如已經訴訟當
事人踐行詰問程序取得之供述證據，與其在檢察事務官、司法警
察官或司法警察調查中所為之審判外陳述並無不符，自無再適用
傳聞證據排除之例外規定之必要；倘被告以外之人於檢察事務官
、司法警察官或司法警察調查中所為之陳述，與審判中不符時，
則應依同法第一百五十九條之二所定之要件，以決定其先前不一
致之審判外陳述得否作為證據；凡此，均無第一百五十九條之五
規定適用之餘地。卷查本件證人鍾福財於原審法院前審曾到庭作
證，核其關於被害人騎乘機車蛇行之證詞，與先前在警詢所為之
陳述，並無不符，但對於在多遠處即目睹機車蛇行之供述，則有
先後不一致之情形。原判決引述證人鍾福財於警詢供稱被害人在
二百公尺以前蛇行等語，並以「證人鍾福財在前述警詢之證述，
未再於法院審理中為陳述，且查無符合刑事訴訟法第一百五十九
條之一至第一百五十九條之四之情形，依同法第一百五十九條之
五規定認其警詢中關於此部分之陳述有證據能力」等由（見原判
決第三頁），揆之上開說明，其論述或屬贅餘，或有瑕疵。但綜
合原判決全部意旨，除去此項證據，仍無礙於同一事實之認定，
而於判決無影響；至證人鍾福財所為其他證供，及證人鍾泰山之
證言，原判決已詳敘其不可採之理由。上訴意旨〈一〉所指，自
不得作為適法上訴之理由。且查財團法人成大研究發展基金會所
為之鑑定報告，係以兩車肇事後車損之客觀證據，認定此種「車
頭對車頭之對撞方式，營業大貨車之右側車頭與（行駛於對向車
道）重機車發生撞擊」之車禍類型少見，係肇事者其中一方反應
異常，衝入來車道而肇事。並以撞擊後之散落物均分布在西向車
道上，及上訴人之供述，據而研判應以上訴人誤以為被害人將越
過中心線衝入自己行駛之車道，緊急煞車致營業大貨車因而偏轉
衝入對向車道，在西向內側快車道與機車發生撞擊，為合理之可
能，並非憑空懸揣。至上開鑑定報告雖又謂有如前述第二種情況
之可能，但僅止於推測懷疑而已，並無如第一種情況具有客觀證
據足以說明並強化其可能性，自非可取。所謂駕駛人應注意車前
狀況，並隨時採取必要之安全措施（道路交通安全規則第九十四
條第三項），係指駕駛人在道路環境存有變異，道路上裝置有提
醒用路人注意路況之交通控制設施（號誌、標誌、標線）下，駕
駛人應注意路況變化，避免因為煞車不及，撞及煞車距離以外之
事物；易言之，在合理的反應時間下，駕駛人無法避免撞及煞車
距離（反應距離）內之物，但對於煞車距離（反應距離）外之事
物，駕駛人若仍不免撞及，即屬未注意車前狀況並未隨時採取必
要之安全措施。依前述營業大貨車所留地面煞車痕，並考量天雨
、地面溼滑之因素，營業大貨車車速約在四十七公里至五十五公
里之間（未超速），而機車車速則因欠缺地面跡證無法推算。但
一般而言，兩車若以相對速度一百公尺接近，在夜間、天雨時，
駕駛人反應時間較長，而以二秒計算，則兩車駕駛人需五十五點
六公尺之距離作為判斷及開始反應距離，之後迴避、反應之動作
才開始，故在速限四○至六○公里之道路上行駛，若有車輛在五
十公尺之視覺範圍內從對向車道突然駛入自己車道，駕駛人固屬
難能迴避而甚小有不撞及之機會。然參酌上訴人於警詢中自承其
於三百公尺前即有注意到被害人，一百公尺前被害人突然逆向行
駛等語，足認上訴人早知被害人來車有不正常行為，於其行駛中
存在有危險之車前狀況，卻疏未注意並採取有效防衛措施，以致
當狀況真正發生時，無法正常、正確、有效地迴避而肇事，所辯
其無預防注意之義務，亦無充分時間採取適當措施，自無足取。
上訴意旨〈二〉，無非係對原審採證認事職權之適法行使，及原
判決已說明論駁之事項，徒憑己見重為爭辯，核與法律規定得為
第三審上訴理由之違法情形，不相適合，應認其上訴為違背法律
上之程式，予以駁回。
據上論結，應依刑事訴訟法第三百九十五條前段，判決如主文。
中    華    民    國  九十五  年    三    月    九    日
                      最高法院刑事第七庭
                          審判長法官  呂  潮  澤
                                法官  吳  昆  仁
                                法官  孫  增  同
                                法官  趙  文  淵
                                法官  吳      燦
      本件正本證明與原本無異
                                      書  記  官
中    華    民    國  九十五  年    三    月   十三   日
                                                      Y


司法院資訊處製作；財團法人民間司法改革基金會備份。
